【裁判字號】    95,台上,2350
【裁判日期】    951019
【裁判案由】    損害賠償
【裁判全文】
最高法院民事判決            九十五年度台上字第二三五０號
上  訴  人  北桃煤氣分裝儲運場股份有限公司
法定代理人  乙○○
訴訟代理人  邱群傑律師
被 上訴 人  甲○○
訴訟代理人  官朝永律師
上列當事人間請求損害賠償事件，上訴人對於中華民國九十四年
十一月十五日台灣高等法院第二審判決（九十三年度上字第九八
０號），提起上訴，本院判決如下：
    主  文
原判決除假執行部分外廢棄，發回台灣高等法院。
    理  由
本件上訴人主張：坐落嘉義縣水上鄉○○○段四五七地號土地因
係農地，依民國九十一年一月十一日當時之法令無法由伊登記為
所有權人，故以訴外人張茗銖名義，於同日與訴外人黃添水、黃
添為及廖葵金簽訂買賣契約，雙方約定價金為新台幣（下同）一
千四百萬元。伊為支付土地價金，遂先後簽發由伊為發票人之二
張支票，各為面額五十萬元、發票日九十一年三月二十五日、付
款人泛亞商業銀行、票號PA0000000，及面額三百九十萬
元、發票日九十一年五月三十一日、付款人台灣中小企業銀行林
口分行、票號AQ0000000，在伊設於台北縣林口鄉嘉寶村
嘉溪雅坑三號之公司內，陸續交付被上訴人，委託其代為轉交於
出賣人黃添水、黃添為及廖葵金，支票影本上並有被上訴人親筆
簽收之筆跡。詎被上訴人收受後未轉交，逕行提示獲得付款後，
即避不見面，伊只得另行交付黃添水等三人前揭土地買賣價金。
被上訴人受委任而收受前開支票後，竟逾越權限由自己兌領支票
取得款項，對於委任人當應負損害賠償責任。且其故意不法侵害
伊對於支票此等有價證券所表彰之財產權，被上訴人即應對於伊
負損害賠償責任。爰依民法第五百四十四條、民法第一百八十四
條規定，請求被上訴人給付伊四百四十萬元及法定遲延利息之判
決。
被上訴人則以：訴外人林界場和盧銀河向系爭土地之地主黃添水
、黃添為及廖葵金等人買系爭土地後再轉賣給訴外人張茗銖，現
買現賣以賺取差價。伊向張茗銖拿了票，將錢交給地主、代書和
盧銀河。盧銀河收到三百九十萬元，另五十萬元林界場說二十萬
元交給地主黃添和即廖葵金之先生，二十八萬元交給盧銀河，另
外二萬元交給代書。上訴人公司既未簽約亦未付錢，均係張茗銖
簽約及付錢，兩造間沒有委任關係。伊和張茗銖之關係與上訴人
無關，支票是張茗銖開票交予上訴人，支票款是合夥關係之購地
款等語，資為抗辯。
原審廢棄第一審所為上訴人勝訴之判決，改判駁回其訴，無非以
：上訴人主張之上揭事實，有買賣契約書及支票為證，被上訴人
亦自認其有收受該支票並委託訴外人張智豪代為提示付款等情，
堪信為真實。惟查依訴外人林界場及上訴人總經理廖良謙、張茗
銖於被上訴人被訴侵占之刑事案件中之證述，並依被上訴人提出
之買賣契約顯示，系爭土地係由訴外人林界場向地主黃添水、黃
添為及廖葵金等人購買後，再轉賣給上訴人以賺取差價，但因該
土地為農地，不能過戶給上訴人，所以由張茗銖與訴外人黃添水
、黃添為及廖葵金簽訂買賣契約以購買系爭土地。上訴人所稱面
額三百九十萬元之支票係由其所親簽，另面額五十萬元之支票係
由張茗銖為代表人之梅本煤氣有限公司所簽發。而被上訴人稱：
系爭買賣契約共一千四百四十萬元之付款方式為九十一年一月十
一日交付訂金五百六十萬元、九十一年九月二十七日電匯代書三
百萬元、九十年十二月十二日廖良謙開立支票共二百八十一萬五
千五百元交給訴外人黃文俊、開立支票六十萬元交給訴外人黃添
水、開立支票六十二萬九千一百七十三元交給廖葵金、尚欠尾款
八十五萬五千三百二十七元由廖良謙支付等語，並提出明細表、
支票、匯款單及放款利息清單為證，再參照證人即上訴人經理徐
永森及張茗銖之證述，足認支付訂金五百六十萬元支票係由訴外
人張茗銖為代表人之梅本煤氣有限公司所簽發，其餘支付價金之
支票均係由張茗銖所簽發。亦即系爭買賣之一千四百四十萬元價
金，大部分以由張茗銖開票或匯款之方式給付出賣人，小部分價
金由梅本煤氣有限公司發票給付，另有非常少部分價金由廖良謙
以個人名義支付。嗣後出賣人已將系爭土地依約過戶為張茗銖所
有，應認張茗銖為本件買賣之實際買受人而非僅是名義上之買受
人。縱認上訴人主張被上訴人未依其指示將系爭三百九十萬元及
五十萬元票款轉交出賣人屬實，其未能提出證據證明因被上訴人
未依約轉交價款致其另行支出價金之事實，則其以被上訴人違背
託付及指示致其受有另行支付一千四百四十萬元價金為由，主張
被上訴人應依民法第五百四十四條、民法第一百八十四條規定負
損害賠償責任，即屬不能准許。至於被上訴人是否應依其他法律
關係負賠償之責，則非本件審理範圍。從而上訴人請求被上訴人
給付四百四十萬元本息為無理由，不應准許等詞，為其判斷之基
礎。
惟查原審一方面認定系爭土地係由訴外人林界場向地主黃添水、
黃添為及廖葵金等人購買後，再轉賣給上訴人以賺取差價，但因
該土地為農地，不能過戶給上訴人，所以以張茗銖名義簽訂買賣
契約。另一方面又認系爭一千四百四十萬元之價金大部分由張茗
銖開票或匯款之方式給付出賣人，認張茗銖為本件買賣之實際買
受人而非名義上之買受人。前後認定已有牴觸，顯有判決理由矛
盾之違法。次按受任人因處理委任事務有過失，或因逾越權限之
行為所生之損害，對於委任人應負賠償之責，此觀民法第五百四
十四條規定自明。查被上訴人既自認其有收受上訴人所交付四百
四十萬元之支票並委託訴外人張智豪代為提示，並已將錢交給地
主等情，果係如此，張茗銖或上訴人何須再給付地主一千四百四
十萬元，是被上訴人所辯已將錢交付地主一節，是否可採，與被
上訴人有無違背委任任務，應否負債務不履行或侵權行為損害賠
償責任攸關，原審就此未遑推闡明晰，即為有利於被上訴人之認
定，尚嫌速斷。上訴論旨，指摘原判決不當，求予廢棄，非無理
由。
據上論結，本件上訴為有理由。依民事訴訟法第四百七十七條第
一項、第四百七十八條第二項，判決如主文。
中    華    民    國  九十五  年    十    月   十九   日
                      最高法院民事第六庭
                          審判長法官  許  朝  雄
                                法官  謝  正  勝
                                法官  鄭  玉  山
                                法官  吳  麗  女
                                法官  袁  靜  文
      本件正本證明與原本無異
                                      書  記  官
中    華    民    國  九十五  年    十一  月    二    日
                                                     ｍ


司法院資訊處製作；財團法人民間司法改革基金會備份。
